【裁判字號】    98,簡上,176
【裁判日期】    990128
【裁判案由】    詐欺
【裁判全文】
臺灣新竹地方法院刑事判決             98年度簡上字第176號
聲  請  人  臺灣新竹地方法院檢察署檢察官
上  訴  人
即  被  告  丁○○
上列上訴人即被告因詐欺案件，不服本院竹北簡易庭中華民國98
年5月27日98年度竹北簡字第186號第一審簡易判決（聲請案號：
98年度偵字第2570號），提起上訴，本院管轄第二審之合議庭判
決如下：
    主  文
上訴駁回。
    事  實
一、丁○○依其智識程度，可預見提供自己之郵局或銀行帳戶存
    摺、提款卡、印章及密碼等供人使用，可能因此供他人以詐
    術使被害人將款項匯入後，再予提領使用；並預見可能因而
    幫助他人從事詐欺之不法犯罪，竟仍基於幫助他人詐欺之未
    必故意，於民國97年6 月26日至同年月29日18時許間某時，
    在不詳地點，將其向不知情之配偶陳佳容（所涉詐欺案件，
    業經臺灣新竹地方法院檢察署檢察官於98年3 月20日，以97
    年度偵字第7688號為不起訴處分確定）所借得，由陳佳容先
    前向元大商業銀行股份有限公司新竹分行（下稱元大銀行新
    竹分行）申請開立帳號0000-00-0000000 號帳戶之存摺、提
    款卡、印章及密碼，交付予真實姓名年籍均不詳之成年人，
    容任該成年人所屬詐欺集團為詐取他人財物之行為，而該詐
    欺集團成員取得上揭存摺、提款卡、印章及密碼後，分別為
    下列之詐欺行為：(一)於97年6 月29日18時許，由不詳姓名年
    籍之詐欺集團成員撥打電話予乙○○，佯稱乙○○前於奇摩
    網路購物消費時之信用卡付款操作錯誤，將導致每月自動扣
    款，要求乙○○到自動櫃員機操作取消，致乙○○陷於錯誤
    ，信以為真，於同日21時許、翌日即同年月30日凌晨0 時許
    ，分別至位在花蓮市○○路52號、45號之自動櫃員機，依該
    人指示操作，因而轉帳新臺幣（下同）29,989元、19,019元
    至陳佳容之上開元大銀行新竹分行帳戶內。(二)於97年6 月29
    日19時30分許，由不詳姓名年籍之詐欺集團成員撥打電話予
    甲○○，佯稱甲○○前於奇摩網路購物消費時之付款過程發
    生錯誤，導致按月分期扣款，其已向郵局回報此一狀況，之
    後另名自稱郵局員工之詐欺集團成員亦撥打電話予甲○○，
    要求甲○○到自動櫃員機依指示操作，致甲○○陷於錯誤，
    信以為真，於同日20時26分許至臺北市○○區○○街8 號之
    自動櫃員機，依該人指示操作，因而轉帳29,989元（聲請簡
    易判決處刑書誤為30,000元）至陳佳容之上開元大銀行新竹
    分行帳戶內，而該詐欺集團成員於乙○○、甲○○轉帳後，
    迅即持陳佳容名義之上開元大銀行新竹分行帳戶之提款卡，
    將乙○○、甲○○匯入之款項提領一空。嗣因乙○○、甲○○驚覺被騙後報警處理，經警方循線查悉上情。
二、案經乙○○、甲○○分別訴由花蓮縣警察局花蓮分局、臺北
    縣警察局報請臺灣新竹地方法院檢察署檢察官偵查聲請簡易
    判決處刑。
    理  由
壹、程序方面：
    按被告以外之人於審判外之言詞或書面陳述，除法律有規定
    者外，不得作為證據；又被告以外之人於審判外之陳述，雖
    不符合同法第159條之1至第159條之4之規定，但經當事人於
    審判程序同意作為證據，法院審酌該言詞陳述或書面陳述作
    成時之情況，認為適當者，亦得為證據。當事人、代理人或
    辯護人於法院調查證據時，知有第159條第1項不得為證據之
    情形，而未於言詞辯論終結前聲明異議者，視為有前項之同
    意，刑事訴訟法第159條第1項及第159條之5分別定有明文。
    經查，本判決下列所引用之各該被告以外之人於審判外之陳
    述（包含書面陳述），除公務員職務上製作之紀錄文書，並
    無顯不可信之情況，依刑事訴訟法第159條之4第1 款規定，
    有證據能力外，其餘亦屬傳聞證據部分，檢察官或被告於本
    院準備程序中均表示沒有意見，本院審酌上開證據資料製作
    時之情況，尚無違法不當及證明力明顯過低之瑕疵，亦認為
    以之作為證據應屬適當，揆諸前開規定，爰依刑事訴訟法第
    159條之5規定，認前揭證據資料均有證據能力。
貳、實體方面：
一、訊據被告丁○○固坦認其配偶陳佳容有申請開立上揭帳戶，
    其則於97年6 月26日向陳佳容借用上揭帳戶使用，並取得陳
    佳容交付該帳戶之存摺、提款卡、印章及密碼，而該帳戶於
    前揭時地經告訴人乙○○、甲○○匯入上開款項等事實，惟
    矢口否認有何幫助詐欺取財之犯行，辯稱：我向陳佳容借得
    帳戶存摺、提款卡、印章及密碼後，把借得之存摺等物裝在
    1個套子，放入我駕駛之車號8P-3318號自用小客車置物箱內
    ，然於97年8 月間發現置物箱內的存摺、提款卡、印章及密
    碼都不見了，我懷疑是向我借車的丙○○、曾冠中（諧音）
    或其他親戚朋友把帳戶拿去賣掉，我沒有出賣或出借帳戶云
    云。經查：
(一)、被告之配偶陳佳容前向元大銀行新竹分行申請開立帳號0000
    -00-0000000 號之帳戶，該帳戶於前開時地，經告訴人乙○○、甲○○以轉帳方式分別匯入前揭款項，而告訴人乙○○
    、甲○○之所以匯款，係因於上揭時地，詐騙集團成員分別
    向其等佯稱先前在奇摩網路購物消費時，付款過程發生錯誤
    ，要求告訴人等到自動櫃員機依指示操作等語，因而信以為
    真，陷於錯誤，乃依詐騙集團成員指示匯款，告訴人乙○○
    、甲○○其後發現遭騙遂報警處理等情，業經告訴人乙○○
    、甲○○於警詢時指訴明確（見97年度偵字第7688號卷第6-
    7、13-15頁），被告且自承上揭帳戶原為其配偶陳佳容申請
    開立，其於97年6 月26日向陳佳容借得該帳戶使用，而該帳
    戶於其使用期間，確於上開時地經告訴人乙○○、甲○○轉
    帳匯入前開款項，該等匯入之款項其後遭人提領一空等事實
    （見本院簡上卷第24頁），核與證人即被告之配偶陳佳容於
    偵查中證稱於97年6 月26日將上開帳戶存摺、提款卡、印章
    等資料交予被告使用等情大致相符（見97年度偵字第7688號
    卷第75-76 頁），並有存摺交易明細、花蓮縣警察局花蓮分
    局自強派出所受理刑事案件報案三聯單、內政部警政署反詐
    騙案件紀錄表、臺灣郵政股份有限公司自動櫃員機收據、郵
    政存簿儲金簿、存摺交易明細表、元大銀行新竹分行97年 9
    月9 日元竹字第0970001327號函暨所附陳佳容開戶資料、客
    戶交易明表、跨行交易歷史紀錄查詢表、元大銀行新竹分行
    97年12月17日元竹字第0970001794號函暨所附陳佳容開戶資
    料、印鑑掛失暨更換印鑑申請書、金融卡申請暨異動約定書
    、交易明細各1份、財團法人金融聯合徵信中心資料4張、提
    款機影像照片共22張在卷可佐（見97年度偵字第7688號卷第
    8、10-12、16-18、20-31、33-36、38-44、54-57、61-73頁
    ）。
(二)、被告雖以上揭情詞置辯，否認有將上開帳戶交予他人使用云
    云。然被告於97年12月23日檢察官訊問其向陳佳容借用上開
    帳戶之原因時，先稱欲使用該帳戶存錢，後改稱因出賣土地
    ，供買主匯款使用，最後翻稱係陳佳容剛好要到新竹，乃告
    知陳佳容其需要1個帳戶，陳佳容即申辦交予其保管云云（
    見97年度偵字第76 88號卷第76-77頁），所述借用上開帳戶
    之原因不一，且於同日偵訊翻異多次，對於借用上開帳戶之
    目的交待不清，其借得之帳戶是否供己使用，已值懷疑？又
    金融存款帳戶，事關存戶個人財產權益之保障，一般人均有
    妥為保管，避免他人可輕易取用之認識，被告將上開帳戶存
    摺、提款卡、印章及密碼任意放置在汽車置物箱內，置該等
    重要之物處於隨時可能遭人侵入車內取用之情狀，所為保管
    上開帳戶資料之方式，實與常情有違。另被告於97年6 月26
    日借得上開帳戶後，上開帳戶於同年月28日18時許即遭詐騙
    集團成員持以行騙，已如上述，而被告係於同年8 月間始發
    現存摺等資料不見一節，則經被告於本院準備程序中供陳明
    確（見本院簡上卷第21頁），堪認被告借得上開帳戶即將相
    關帳戶資料放在上開車輛置物箱內而未曾使用之事實，如上
    開帳戶確係被告借來供己使用，應是基於特定理由、目的，
    於短時間有使用帳戶之必要，豈有於借得上開帳戶後始終未
    曾使用之可能。再被告雖質疑上開帳戶係遭借用車輛之丙○○、「曾冠中」（諧音）或其他親戚朋友取走賣掉云云，然
    丙○○於97年7月左右向被告借用汽車使用2 次，並於同年7
    月26日第2次借得車號8P-3391號之自用小客車時，為警攔查
    後在車內查扣搖頭丸15顆等情，業經證人丙○○於偵查中證
    述明確（見97年度偵字第7688號卷第81-82 頁），並有桃園
    縣政府警察局八德分局98年2月2日德警分刑字第0983010956
    號函暨所附報告1 份在卷可稽（見97年度偵字第7688號卷第
    88-89 頁），且經本院依職權調取臺灣桃園地方法院檢察署
    97年度毒偵字第4564號偵查卷宗核閱無訛，則被告指稱上開
    帳戶於上開期間可能遭丙○○取走出賣云云，即無足採，而
    被告迄未提供其所指曾經借車之「曾冠中」（諧音）或其親
    戚朋友之真實身分資料供予查證，亦難逕認被告此部分所述
    為真。況縱被告確曾將上開車輛借予他人使用，於出借汽車
    前，未將車內重要之帳戶資料取走，任由他人處於可隨時持
    之供為不法用途，更難想像，是被告上開所辯，均無足採信
    。
(三)、被告持用陳佳容名義之前揭元大銀行竹北分行帳戶於上開時
    地經告訴人乙○○、甲○○匯入前開款項後，旋遭人全數提
    領等情，有上開帳戶交易明細資料在卷可佐，足見詐欺集團
    成員於斯時係處於能放心使用上揭帳戶進出款項之狀態，而
    提款需輸入帳號密碼，為眾所週知之事實，既然詐欺之人能
    自被告之上開帳戶中領款，可見詐欺之人知悉被告上開帳戶
    領款密碼，雖被告辯稱將密碼與提款卡放在一起云云，然任
    何人持該提款卡至自動櫃員機操作，輸入正確密碼，即可提
    領款項一節，為一般人所可明知，是以避免密碼輕易為他人
    所知悉，以達提款卡萬一落入他人之手，該人尚可能因不知
    密碼而無法輕易提領款項之目的，此當為一般人所能注意並
    輕易做到之防止遭盜領款項之方法，則縱使被告因怕自己忘
    記密碼，而將密碼寫在紙上，亦應係和提款卡分開置放，又
    豈有可能均放置在一起？是被告此部分所辯，亦顯與常情相
    違，難以憑採。再者，詐騙集團成員既知利用他人之帳戶掩
    飾犯罪所得，應非愚昧之人，當知社會上一般正常之人如帳
    戶存摺、提款卡及密碼遭竊或遺失，為防止拾得或竊得之人
    盜領其存款或做為不法使用而徒增訟累，必於發現後立即報
    警或向金融機構辦理掛失止付，在此情形下，如仍以該帳戶
    作為犯罪工具，則在渠等向他人詐騙，並誘使被害人將款項
    匯入該帳戶後，極有可能因帳戶所有人掛失止付而無法提領
    ，則渠等大費周章從事於犯罪之行為，甘冒犯罪後遭追訴、
    處罰之風險，卻只能平白無故替原帳戶所有人匯入金錢，而
    無法得償犯罪之目的，若非詐欺集團成員確定該帳戶所有人
    不會報警或掛失止付，以確定渠等能自由使用該帳戶提款、
    轉帳，當不至於以該帳戶從事犯罪，洵足推定詐欺集團於向
    被害人詐欺時，確有把握該帳戶不會被帳戶所有人掛失止付
    ，渠等確實可取得詐得之款項，而此等確信及把握，在該帳
    戶係遭竊取或拾得之情況下，實無可能發生，益見被告辯稱
    存摺等資料遺失之情，有違常理，無足採信。被告將上開帳
    戶之存摺、提款卡、印章及密碼交予他人使用一節，應堪認
    定。
(四)、按任何人均可辦理金融帳戶存摺使用，如無正當理由，實無
    借用他人存摺使用之理，而金融存摺事關個人財產權益之保
    障，專有性甚高，除非本人或與本人親密關係者，難認有何
    理由可自由流通使用，一般人且均有妥善保管及防止他人任
    意使用之認識，縱特殊情況偶需交付他人，亦必深入瞭解用
    途及合理性，始予提供，且該等專有物品如落入不明人士手
    中，而未加以闡明正常用途，極易被利用為與財產有關之犯
    罪工具，而有犯罪意圖者，非有正當理由，竟徵求他人提供
    帳戶，客觀上可預見其目的，係供為某筆資金之存入後再行
    領出之用，且該筆資金之存入及提領過程係有意隱瞞其流程
    及行為人身分曝光之用意，一般人本於一般認知能力均易於
    瞭解，報章媒體復一再披露詐騙集團為規避查緝，使用他人
    帳戶以遂行詐欺之不法犯罪態樣，被告為智慮健全、有社會
    經驗之成年人，對此自難諉為不知。且被告任意將其借得之
    帳戶存摺、提款卡、印章及密碼交付予他人，而該人既有使
    用帳戶之需，竟不思自行申辦，反大費周章收集他人帳戶使
    用，顯與一般交易常情相悖，則其用途實屬可疑，足證被告
    應可預見金融帳戶存摺、提款卡、印章及密碼提供他人使用
    將幫助他人實施詐欺犯罪，竟仍將上開帳戶存摺、提款卡、
    印章及密碼交予來路不明之人，縱無證據證明被告明知該人
    之犯罪態樣係以該帳戶供詐欺之用，惟其顯具縱有人以其之
    金融帳戶實施詐欺犯罪亦不違背其本意之幫助意思自明。
(五)、綜上，被告所辯顯為事後卸責之詞，不足採信，本案事證明
    確，被告前述犯行洵堪認定，應予依法論科。
二、按刑法上之幫助犯，係對於犯罪與正犯有共同之認識，而以
    幫助之意思，對於正犯資以助力，而未參與實施犯罪之行為
    者而言，最高法院88年度台上字第1270號判決可供參考。查
    本件由不詳人士所組成之詐欺集團，以向告訴人乙○○、甲○○詐稱付款方式錯誤為由，誆騙告訴人乙○○、甲○○，
    致告訴人乙○○、甲○○陷於錯誤，在詐騙集團成員指示下
    將款項匯入被告所借得之上開帳戶中，被告顯係基於幫助之
    犯意，提供帳戶存摺、提款卡、印章與密碼予該詐欺集團，
    由該詐欺集團成員以詐術使告訴人乙○○、甲○○陷於錯誤
    ，而轉帳至被告所提供之上開帳戶內，再經由該詐欺集團提
    領，並無證據證明被告有直接參與詐欺取財犯行之構成要件
    行為。是核被告上開所為，係幫助詐欺集團成員犯刑法第33
    9條第1項之詐欺取財罪。被告幫助該詐欺集團犯前開罪名，
    為刑法第30條第1項所定之幫助犯，應依刑法第30條第2項之
    規定按正犯之刑減輕之。
三、原判決認被告罪證明確，適用刑法第30條第1項、第2項、第
    339條第1項、第41條第1項前段，刑法施行法第1條之1 等規
    定，量處被告有期徒刑3 月，如易科罰金，以1,000元折算1
    日，經核其認事用法均無不合。爰審酌被告交付帳戶存摺、
    提款卡、印章及密碼予他人，充作轉向他人詐欺取財之工具
    ，非但徒增告訴人等尋求救濟之困難，亦使詐騙集團得以順
    遂詐欺取財犯行，並審酌告訴人等遭受損害之程度、被告犯
    罪之手段、情節、生活狀況、智識程度，於本院審理時未承
    認犯行、犯後態度難認良好等一切情狀，認原判決量刑亦稱
    妥適，被告上訴猶否認犯行，為無理由，應予駁回。
四、被告經合法傳喚，無正當之理由不到庭，爰不待其陳述，逕
    行判決。
五、據上論斷，應依刑事訴訟法第455條之1第1項、第3項、第37
    1條、第368條，判決如主文。
本案經檢察官洪裕翔到庭執行職務。
中    華    民    國    99    年    1     月    28    日
                  刑事第三庭   審判長法  官   楊惠芬
                                     法  官   林哲瑜
                                     法  官   林昌義
以上正本證明與原本無異。
不得上訴。
中    華    民    國    99    年    1     月    28    日
                                    書記官    黃伊婕
附錄本案論罪科刑法條：
刑法第339條第1項：
意圖為自己或第三人不法之所有，以詐術使人將本人或第三人之
物交付者，處5年以下有期徒刑、拘役或科或併科1,000元以下罰
金。

司法院資訊處製作；財團法人民間司法改革基金會備份。
